【裁判字號】    97,訴,1498
【裁判日期】    971022
【裁判案由】    損害賠償
【裁判全文】
臺灣臺中地方法院民事判決              97年度訴字第1498號
原      告  丙○○
            乙○○
上列二人共同
訴訟代理人  陳浩華律師
被      告  戊○○    住臺中縣.
            己○○    住臺中縣.
            癸○○    住臺中縣.
            辛○○    住臺中縣.
            甲○○    住臺中縣.
                      住臺中縣.
                        號
上列當事人間請求損害賠償事件，經於民國97年9月22日言詞辯
論終結，本院判決如下：
    主    文
原告之訴及假執行之聲請均駁回。
訴訟費用由原告負擔。
    事實及理由
甲、原告方面：
  一、聲明：被告應連帶給付原告丙○○、乙○○各新臺幣（下
      同）1,000,000元，並均自起訴狀繕本送達全體被告之翌
      日起至清償日，按週年利率5%計算之利息。原告並願供擔
      保，請准宣告假執行。
  二、陳述：
      （一）訴外人林和明於民國95年3月7日提出由訴外人王健
            成、楊沼地擔任召集人並由被告及其他村民連署之
            「神岡鄉庄後村村民聯署簽明書」（下稱系爭聯署
            書），持向臺灣臺中地方法院檢察署政風室檢舉稱
            ：「庄後村88年間由全體村民籌資並申請縣政府補
            助款共計2,030萬元興建庄後村活動中心工程，前
            庄後村村長林丙木涉嫌安插親信乙○○（即林丙木
            姪子）、丙○○（即林丙木之子）主導工程進行，
            除購地費用960萬元及工程款359萬元外，其餘款項
            流向不明，疑從中獲利700餘萬元」等語，檢察官
            乃行分案，並以該署95年度他字第1654號對原告進
            行刑事偵查。
      （二）被告甲○○、癸○○為臺中縣神岡鄉庄後村社區發
            展協會（下稱庄後村社區發展協會）之理事，被告
            辛○○為該協會之會員、另被告戊○○則為協會之
            環保義工隊隊長。庄後村社區發展協會每年均定期
            召開理監事會議及會員大會，並公布財務報告，被
            告等人如對上開活動中心興建工程之帳目有所疑問
            ，理應向庄後村社區發展協會查詢，然渠等明知原
            告二人並無經手上開活動中心興建工程帳目不清之
            情形，卻仍在訴外人王健成、楊沼地所召集之系爭
            聯署書後簽章連署。
      （三）訴外人林和明除提出系爭聯署書外，另於95年4月6
            日偵查庭中向承辦檢察官具體誣指：「其中購地支
            出960萬元中之土地增值稅1,830,895元部分有明顯
            重複支出浮報」等語，告發訴外人林丙木與原告侵
            吞公款，均涉有貪瀆罪嫌云云。惟經檢察官查明訴
            外人林丙木與原告並無不法而予以簽結在案。
      （四）原告乙○○及丙○○經對訴外人林和明提起誣告罪
            之告發，訴外人林和明上開故意誣告訴外人林丙木
            及原告乙○○、丙○○之犯行，業經鈞院刑事庭以
            96年度訴字第2499號刑事判決訴外人林和明有期徒
            刑10月減為5月有罪在案，足見被告等人連署系爭
            聯署書交由訴外人林和明對原告提出刑事告發時，
            並未就相關事實進行查證，渠等與訴外人林和明顯
            有共謀侵害原告名譽之事實，為此爰依民法第185
            條第1項、第2項及195條之規定，訴請被告連帶賠
            償原告各100萬元及法定利息。
  三、證據：提出刑事判決、筆錄及連署書、簽名冊等為證，並
      聲請訊問證人丁○○、庚○○、壬○○。
乙、被告方面：
  一、聲明：原告之訴及假執行之聲請均駁回。
  二、陳述：對原告所提出之簽名冊上有被告等人之簽章，均不
      爭執，但分別陳述如下：
      （一）被告己○○：當時是在林和明村長辦公室也是守望
            相助隊的隊部簽名，簽名的目的是因為有聽說發展
            協會買地的增值稅款帳目可能有問題，為了要瞭解
            ，因此就簽名。當時連署書的內容有無與簽名單放
            在一起並未注意，是誰提議連署已不記得。
      （二）被告癸○○：印象中應該是在林和明村長辦公室簽
            的，當初誰叫伊簽的已不記得，只是好像有一些人
            在一起簽，簽的目的是對社區發展會比較好。帳目
            的事情伊根本沒有插手，也不清楚。
      （三）被告辛○○：伊和被告己○○都是守望相助隊的隊
            員，當時是在守望相助隊隊部也是村長辦公室簽的
            ，是訴外人林和明告訴伊買土地的問題款項好像有
            出入，打算要請有關單位、政風室來查明，所以希
            望村民能夠連署，這樣有關單位才會下去查。
      （四）被告甲○○：之所以會在簽名冊上簽名，是因為當
            時村裡的人有在講成立守望相助隊之必要，但是沒
            有地點，所以當時伊簽名目的是要求提供場地給守
            望相助隊作為隊部使用，和所謂的金錢流向無關。
            伊沒有看過連署書，也沒唸過書，並不清楚。
      （五）被告戊○○：不記得有無簽名，也不記得後來原告
            丙○○有無告知伊訴外人林丙木已經由檢察官為不
            起訴處分了。
丙、得心證之理由：
  一、經查，訴外人林和明前係臺中縣神岡鄉庄後村村長，亦為
      同村社區發展協會之常務監事；訴外人林丙木則係前任庄
      後村村長，亦為庄後村社區發展協會理事長；原告二人前
      為庄後村社區發展協會會計及幹事。訴外人林和明明知其
      先前向臺灣臺中地方法院檢察署告訴訴外人林丙木涉嫌背
      信案件（臺灣臺中地方法院檢察署90年度偵字第17479號
      、92年度偵續字第111號、93年度偵續一字第2號，下稱上
      開背信案件）經偵查後，就庄後村社區發展協會於民國88
      年6月30日起迄90年7月3日止之興建庄後村社區活動中心
      工程（下稱庄後村社區活動中心工程）就所支出之購地及
      工程款等相關款項，已知悉購地支出之960萬元中，土地
      增值稅0000000元部分並無重複支出浮報之情事，且上開
      土地增值稅除由出賣人張德奇負擔1,703,380元外，其餘
      127,515元部分，業經庄後村社區發展協會理監事聯席會
      議決議由庄後村社區發展協會予以補足負擔。訴外人林和
      明竟基於意圖使訴外人林丙木及原告二人均受刑事處分之
      誣告犯意，而於：
      （一）95年3月7日持訴外人王健成、楊沼地擔任召集人並
            由被告及其他村民連署之「神岡鄉庄後村村民聯署
            簽明書」，向臺灣臺中地方法院檢察署政風室檢舉
            稱：「庄後村88年間由全體村民籌資並申請縣政府
            補助款共計2,030萬元興建庄後村活動中心工程，
            前庄後村村長林丙木涉嫌安插親信乙○○（即林丙
            木姪子）、丙○○（即林丙木之子）主導工程進行
            ，除購地費用960萬元及工程款359萬元外，其餘款
            項流向不明，疑從中獲利700餘萬元」等語，檢察
            官乃行分案，並以該署95年度他字第1654號進行偵
            查。
      （二）95年4月6日訴外人林和明更就上開檢舉事由當庭向
            承辦檢察官具體指稱：購地支出960萬元中之土地
            增值稅00000 00元部分有明顯重複支出浮報等語，
            而告發訴外人林丙木及原告二人侵吞公款，而以此
            方式向該管檢察官虛偽申告訴外人林丙木及原告二
            人均涉有貪瀆罪嫌。
  二、訴外人林丙木及原告二人嗣經臺灣臺中地方法院檢察署檢
      察官以95年度他字第1654號予以簽結（其中訴外人林丙木
      部分，係以前另經臺灣臺中地方法院檢察署檢察官以90年
      度偵字第17479號、92年度偵續字第111號、93年度偵續一
      字第2號為不起訴處分確定，系爭偵查案件因查無新事實
      新證據而簽結）。原告二人乃向臺灣臺中地方法院檢察署
      告發訴外人林和明上揭誣告行為，訴外人林和明嗣經本院
      96年度訴字第24 99號、臺灣高等法院臺中分院97年度上
      訴字第841號刑事判決有罪在案等情，有本院依職權調取
      之上開刑事卷證可參，且為兩造所不爭執，信屬實在。
  三、原告並據被告有在訴外人王健成、楊沼地擔任召集人之「
      神岡鄉庄後村村民聯署簽明書」上簽章為由，對被告提起
      本件侵權行為之損害賠償。
      （一）按侵權行為損害賠償請求權以故意或過失不法侵害
            他人權利為成立要件，原告應就被告之故意或過失
            之要件事實負舉證責任。次按，人格權中之名譽權
            有無受損，應以社會上對其人格評價是否貶損以為
            斷。又按，言論自由為人民之基本權利，有個人實
            現自我、促進民主政治、實現多元意見等多重功能
            ，維護言論自由即所以促進民主多元社會之正常發
            展，與個人名譽之可能損失，兩相權衡，顯然有較
            高之價值，國家應給予最大限度之保障。是行為人
            以善意發表言論，對於可受公評之事而為適當之評
            論，或行為人雖不能證明言論內容為真實，但所言
            為真實之舉證責任應有相當程度之減輕（證明強度
            不必至於客觀之真實），且不得完全加諸於行為人
            。倘依行為人所提證據資料，可認有相當理由確信
            其為真實，或對行為人乃出於明知不實故意捏造或
            因重大過失、輕率、疏忽而不知其真偽等不利之情
            節未善盡舉證責任者，均不得謂行為人為未盡注意
            義務而有過失。縱事後證明其言論內容與事實不符
            ，亦不能令負侵權行為之損害賠償責任，庶幾與「
            真實惡意」（actual malice）原則所揭櫫之旨趣
            無悖（最高法院93年度台上字第1979號、95年度台
            上字第2365號判決意旨參照）。
      （二）本件被告等人固有在訴外人王健成、楊沼地擔任召
            集人之「神岡鄉庄後村村民聯署簽明書」所附之簽
            名冊上簽章，而該份「聯署簽明書」嗣為訴外人林
            和明於95年3月7日持向臺灣臺中地方法院檢察署政
            風室檢舉訴外人林丙木及原告二人之情事，已如前
            述。惟查，被告等人在訴外人王健成、楊沼地擔任
            召集人之「神岡鄉庄後村村民聯署簽明書」所附之
            簽名冊上簽章之時間乃係93年11月1日之前，距訴
            外人林和明持向臺灣臺中地方法院檢察署政風室檢
            舉之95年3月7日，已有1年3月之久，且系爭聯署簽
            明書乃係由訴外人訴外人王健成、楊沼地擔任召集
            人，訴外人王健成於偵查中陳稱：「身為村內一份
            子，村民應瞭解真相，這份資料是講事實的，這事
            我簽名捺指印的動機，這份是由我草擬的，時間是
            署押日期的前後，原稿是我手寫，我叫我朋友打字
            的，不是林和明打字的，那時我去查庄後村前後之
            進出，因為前任村長前後所寫和帳目有出入，當時
            是有三、五好友在聊天，楊沼池問我說我查的帳目
            和老村長留下的帳目差多少，我說差很多，我就跟
            楊沼池講你可去查，若是認同就簽名。... 」、「
            是我寫的，寫好之後我拿去村辦公室，問大家如果
            有認同的，希望有捐錢的人如果認為老村長向我們
            募款的錢來作活動中心有出入款項部分，大家來了
            解，用連署的方式。我最早是拿去村辦公室，當時
            有很多人在場。」、「... 是放在村辦公室，大家
            都寫好之後我就拿回家中，回家後我有去影印，目
            的是要給連署的人了解林丙木的帳戶有無出入，
            ... 林丙木建造活動中心的款項和帳目差太多」等
            語。另證人楊沼池亦陳稱：「因當初社區成立時有
            發一本活動中心落成典禮特刊，裡面有刊載收支情
            形，我和王健成認為有問題，土地增值稅部分是由
            地主負擔，並非由村辦公室支付，我們沒管道查證
            ，我就和王健成商量用聯署方式查明真相，我記得
            是在村民大會後，當時應是林和明已當選，我和王
            健成共同想好，由王健成寫原稿的，再由王健成找
            人打字，誰打字的我不清楚，本來我們在93年就打
            算發起聯署，因為我們很忙就沒有發起活動，弄好
            的文件下落在何處我就不知道，我簽完名後原稿就
            由王健成拿走了。」等語，而訴外人王健成、楊沼
            池前遭原告所提起之妨害名譽刑事告訴部分，亦經
            檢察官為不起訴處分在案，亦有該署97年度偵字第
            4017號不起訴處分書在卷可參。
      （三）言論自由為現代民主社會之礎石，透過言論傳達除
            可就自我利害關係加以澄清及辨明達成自我防衛之
            目的，並可滿足大眾知的權利，據以形成公眾輿論
            及社會共識，使是非公理得因討論而得彰顯，並具
            有教化作用。故為調和個人名譽之保護與言論自由
            之行使，對於就可受公評之事，而以善意發表之評
            論，於刑法第311條第3款特別規定不加處罰，此觀
            刑法第311條立法理由明揭：「保護名譽，應有相
            當之限制，否則箝束言論，足為社會之害。故以善
            意發表言論，而有本條所列情形者，不問事之真偽
            ，概不處罰。庶於保護名譽及言論自由兩者折衷，
            以求適當」之旨益明。易言之，對於可受公評之事
            ，發表言論以表示其個人之看法與主張，如係出諸
            善意，而無任意毀損他人名譽之惡念，即本其查證
            之資料，確信其所指述之內容為真實，據此表示其
            個人之看法與主張，並未杜撰捏造或任意誇大之情
            事，仍應認為符合免責條件。
      （四）訴外人林和明前於90年間曾就訴外人林丙木擔任庄
            後村村長兼社區發展協會理事長期間，興建活動中
            心建物工程之收支不明等疑義，向臺中地檢署提出
            背信告訴，歷經3度偵查，迄於94年3月23日，始經
            該署檢察官以93年度偵續一字第2號不起訴處分確
            定。而關於該活動中心工程既屬公共工程，且經費
            來源復係村民捐款暨部分政府配合款，則關於該工
            程之公款是否流向不明、核銷是否不實，事涉該社
            區全體居民之共同利益，顯即屬可受公評之事。訴
            外人王健成、楊沼池本於庄後村村民之身分，在訴
            外人林和明對訴外人林丙木提出刑事告訴，且在司
            法調查中尚未確定之情形下，質疑訴外人林丙木與
            原告二人關於工程款項流向不明之疑義，進而製作
            上開文書發起聯署，核其連署內容，係針對上開有
            關公共利益事項，要求有關單位能予查明其中疑義
            部分，並且係使用質疑、評論之語氣加以記載，未
            見有惡意捏造事實之情形，其所使用文字亦尚稱適
            當。堪認訴外人王健成、楊沼池係發表可受公評之
            適當言論，本屬不罰。被告等人亦均為庄後村村民
            ，渠等在上開連署書之簽名冊上簽章，客觀上亦難
            認被告等人有何故意或過失不法侵害原告名譽之行
            為。
      （五）原告雖另舉證人丁○○、庚○○、壬○○為證，主
            張被告等人明知連署書內容已經檢察官查明云云。
            但查，證人丁○○、庚○○、壬○○僅係證稱：曾
            經在社區活動中心內看過有人張貼法院文件，但不
            知道何人張貼，所張貼者為原本還是影本，亦不記
            得了，有沒有張貼不同的內容亦不確定，印象中張
            貼之內容是林和明告林丙木說他有污錢的情形，但
            是檢察官為不起訴處分，至於是何時張貼已記得，
            並沒有和被告一起觀看該份文件，也沒有看到被告
            有去看，並不知道被告有無去看等語。而訴外人林
            丙木被訴處理興建活動中心建物工程收支不明之背
            信罪嫌，歷經3度偵查，迄於94年3月23日，始經檢
            察官以93年度偵續一字第2號不起訴處分確定一節
            ，已如前述，系爭連署書自係書立於訴外人林丙木
            之上開背信案件之不起訴處分確定前。是依證人上
            開證言，仍不足為被告有原告所稱：明知連署書內
            容不實，且經檢察官查明確定而仍連署之認定。
  四、綜上所述，訴外人王健成、楊沼池本於庄後村村民之身分
      ，在訴外人林和明對訴外人林丙木提出刑事告訴且尚在司
      法調查中尚未確定之情形下，質疑訴外人林丙木與原告二
      人關於工程款項流向不明之疑義，進而製作上開文書發起
      聯署，其連署內容係針對上開有關公共利益事項，要求有
      關單位能予查明其中疑義部分，且係使用質疑、評論之語
      氣加以記載，未見有惡意捏造事實之情形，系爭聯署書之
      召集人即訴外人王健成、楊沼池復經檢察官為不起訴處分
      ，被告等人均為庄後村村民，渠等僅在系爭聯署書之簽名
      冊上簽章，客觀上亦難認被告等人有何故意或過失不法侵
      害原告名譽之行為。從而，原告本於侵權行為之法律關係
      ，請求被告連帶給付原告二人各100萬元，尚屬無據，其
      主張及假執行之聲請，應予駁回。
  五、本件事證已臻明確，兩造其餘主張及舉證，核與判決結果
      無影響，爰不逐一論述。
丁、據上論結，原告之訴為無理由，依民事訴訟法第78條，判決
    如主文。
中    華    民    國    97    年    10    月    22    日
                  民事第二庭    法  官  林宗成
上正本係照原本作成。
如對本判決上訴，須於判決送達後20日內向本院提出上訴狀。
中    華    民    國    97    年    10    月    22    日
                                書記官


司法院資訊處製作；財團法人民間司法改革基金會備份。
